臺灣高雄地方法院民事判決　　　　　　　 92年度訴字第253號
原　　　告
即反訴被告　甲○○○○○○○○○○份有限公司
法定代理人　丙○○
訴訟代理人　蔡建賢律師
複　代理人　盧俊誠律師
被　　　告
即反訴原告　裕穩企業股份有限公司
法定代理人　乙○○
訴訟代理人　孫志鴻律師
複　代理人　蔡鴻杰律師
　　　　　　邱麗妃律師
　　　　　　丁○○
當事人間給付貨款事件，本院於民國94年4 月28日言詞辯論終結
，判決如下：
    主      文
被告應給付原告新台幣壹佰壹拾貳萬貳仟陸佰零壹元，及自民國
九十一年八月十五日起至清償日止，按週年利率百分之五計算之
利息。
反訴原告之訴及假執行之聲請均駁回。
本訴訴訟費用由被告負擔；反訴訴訟費用由反訴原告負擔。
本判決第一項於原告以新台幣參拾柒萬肆仟元為被告供擔保後，
得假執行；但被告以新台幣壹佰壹拾貳萬貳仟陸佰零壹元為原告
預供擔保後，得免為假執行。
    事實及理由
壹、本訴部分：
一、原告起訴主張：
（一）被告於民國91年6 月間，向原告購買產品，詎被告受領貨
      物後，拒絕給付貨款，共計尚有新台幣（下同）1,122,60
      1 元貨款（下稱系爭貨款）未付。被告雖以原告終止經銷
      合約不合法，致其受有確認訂單利益1,346,374 元之損害
      而主張抵銷抗辯，惟兩造於83年4 月19日簽立「授權經銷
      商合約書」（下稱系爭合約），約明被告負責經銷原告產
      品，且被告不得銷售與系爭合約相同之其他廠商產品，期
      間一年，雙方如無終止之意思表示，則依原條件繼續一年
      。兩造自83年簽立系爭合約後，即未曾變更合約而繼續經
      銷關係，惟近十年來經濟環境及兩岸環境變遷，系爭合約
      產品已有變動，被告銷售區域已擴及臺灣全島及中國大陸
      ，因此，系爭合約自83年以來雖未變更，惟被告就系爭合
      約之權利範圍已擴及中國大陸，其義務範圍亦應擴及中國
      大陸，否則合約之權利義務即有所失衡。
（二）原告之業務代表於90年9 月間拜訪大陸客戶時，發現被告
      以其在大陸成立之東莞協群公司名義，銷售與經銷合約相
      同產品，且以原告競爭對手產品取代原告砂輪產品，此由
      原告發現被告違約後，被告負責人即以傳真信函向原告解
      釋，且於91年7 月10日公函及新聞稿中承認違約之事實可
      證。又被告於前開公函及新聞稿已承認對協群公司之管理
      不周及疏失，協群公司自屬被告所有及管理，而繼續性經
      銷合約乃著重忠誠及信賴，被告以另成立協群公司規避系
      爭合約之義務，已違背誠信原則，被告自屬違約。縱認協
      群公司為被告負責人乙○○個人另成立之公司，惟乙○○
      係被告之代表人，乙○○應負競業禁止之義務，被告同意
      及准許乙○○另成立協群公司經營相同業務，且同意乙○
      ○及協群公司銷售與系爭合約相類似產品，乙○○及協群
      公司之行為應視為被告公司業務之延伸及擴展，被告自應
      就乙○○及協群公司之行為負違約責任。
（三）原告依系爭合約附則第6 條第11項終止系爭合約，乃合法
      行使契約終止權，依法及依系爭合約第7 條第3 項約定，
      被告不得對原告主張或請求任何權利。被告係同時以其他
      與原告競爭性之商品代替原告之商品，銷售予其下游廠商
      ，被告就兩造之系爭合約及商品並不具依存性，原告終止
      系爭合約，被告並不因此喪失貨品來源，被告何來損害？
      況兩造經銷合約之期間為一年，原告本亦得不附理由於期
      滿前一個月為終止之意思表示，並停止供貨予被告，被告
      就系爭合約之期待權於原告終止時僅剩數月之期間，何來
      損害可言？被告之抵銷抗辯，自不可採。
      爰依系爭合約及民法買賣關係，請求被告給付系爭貨款。
      並聲明：如主文第一項所示，並陳明願供擔保請准宣告假
      執行。
二、被告辯稱：
（一）對於原告請求之貨款及利息起算日不爭執（見本院卷(二)第
      36頁），惟被告係原告之經銷商，兩造合作長達十年之久
      ，詎原告於91年6 月20日無故終止系爭合約，並停止供貨
      ，造成被告莫大損害，僅被告於91年6 月20日前所確認之
      訂單所失利益，即高達1,346,374 元，被告自得主張抵銷
      。原告所言大陸東莞協群公司情事，被告否認，原告應負
      舉證責任，且系爭合約第1 條第1 項約定：「任何補充約
      定或合意均應由雙方當事人以書面為之。」則系爭合約第
      1 條第2 項既僅記載原告同意被告經銷之產品為：ASD 、
      ATD 等相關產品，而同條第3 項約定：「上述經銷權之授
      與並不包括或默示經銷商有權經銷本合約所列未載之其他
      產品。」又系爭合約第2 條第1 項明定被告之主要責任經
      銷區域為：ASD-高雄市及台灣省嘉義縣（市）以南，ATD-
      高雄市，同條第2 項更規定：倘被告擬改變營業區域，應
      事先通知原告，並應得原告同意。是以在雙方未另以書面
      變更被告經銷之產品及主要責任經銷區域之情形下，原告
      片面主張被告經銷之產品應包括砂輪，且被告經銷之責任
      區域亦擴及中國大陸，顯與上開合約規定不符。
（二）大陸東莞協群公司並非被告在大陸另立之分公司，原告以
      協群公司在大陸廣州東莞市之銷售行為，逕自認定為被告
      之違約行為，並進而終止兩造之經銷關係，顯不合理。原
      告提出之傳真信函，被告否認，該信函並非被告公司負責
      人所寫，被告亦未曾傳真該信函予原告，而證人戊○○亦
      證述該信函是被告公司負責人乙○○之大哥林端堂所傳等
      語，足證該信函並非被告公司負責人乙○○所書寫。原告
      於91年6 月20日之函文，係以系爭合約附則第6 條第11項
      約定：「已有事實證明，雙方不能繼續經銷關係」，終止
      雙方之經銷合約，然被告所經銷之責任區域為高雄市及臺
      灣省嘉義縣以南，不含大陸地區，且被告之銷售業績為全
      台名列前矛，原告片面終止經銷關係，自不合法。系爭合
      約第3 條第6 項及第7 條第3 項所謂原告不負損害賠償責
      任者，係指原告合法終止兩造經銷契約之情形，本件原告
      片面終止經銷契約既屬不合法，自無上揭規定之適用。
      並聲明：原告之訴駁回，並陳明願供擔保，請准宣告免為
      假執行。
三、兩造不爭執之事項：
（一）兩造於83年4 月19日簽立系爭合約，由被告經銷原告之產
      品，期間自83年1 月1 日起至83年12月31日止，雙方約定
      除任一方於屆滿30日前以書面為不續約之表示，則合約視
      為依同一條件及相同期間內繼續有效，兩造自83年簽立系
      爭合約後，即未曾變更或更改合約而繼續經銷關係，並有
      系爭合約及附則影本一份附卷可稽（見本院卷(一)第90至10
      0、178至180 頁）。
（二）被告於91年6 月間，向原告購買貨物，約定應付款日為91
      年8 月15日，被告尚有1,122,601 元貨款未付，並有原告
      提出之被告逾期未償貨款明細表、原告開立之統一發票、
      出貨單等在卷可佐（見本院卷(一)第5至31頁）。
（三）原告於91年6 月20日，援引系爭合約附則第6 條第11項約
      定，發函通知被告立即終止兩造經銷合約，被告於91年6
      月21日收執，並有上開函文及回執影本各一紙附卷可憑（
      見本院卷(一)第63、101、102頁）。
（四）原告於91年7 月5 日，發函告知往來廠商，已與被告終止
      經銷關係，且自91年6 月20日起停止供應產品給被告，並
      有上開函文影本一份在卷可參（見本院卷(一)第195 頁）。
四、依兩造前開主張及陳述觀之，本件爭執之要點，即在於：原
    告依據系爭合約附則第6 條第11項終止系爭合約是否合法？
    被告主張抵銷抗辯有無理由？本院敘述判斷意見如下：
（一）查系爭合約第7 條第1 項約定：「雙方當事人間合約關係
      之繼續乃基於任一方對於本合約所列產品之交易秩序、貨
      源穩定、銷售量、獲利及其他利益增加之期待，並期許相
      互間義務之履行。若當事人一方相信所期待之利益無從或
      將不能實踐，或基於此合約關係應負擔之義務無法履行，
      則當事人一方得以30日前之書面通知終止合約關係。」（
      見本院卷(一)第93頁），再綜觀系爭合約條款全文，可知該
      合約係以雙方高度信賴關係為基礎，只要當事人一方對於
      他方產生不信任感，對於交易秩序、貨源穩定、銷售量、
      獲利及其他利益之期待，於主觀上認為無從或將不能實踐
      ，或主觀上認為他方合約義務無法履行，當事人一方即得
      以30日前之書面通知終止合約關係。
（二）又系爭合約附則第6 條第11項約定：「六、合約之解除暨
      終止：乙方（即被告）有下列情事之一者，甲方（即原告
      ）得不經通知、催告，逕行提出解除之書面通知，並要求
      乙方立即清償全部貨款。‧‧‧(十一)已有事實證明，甲、乙
      雙方不能繼續經銷關係時。」（見本院卷(一)第97頁），雖
      係記載「甲方得不經通知、催告，逕行提出『解除』之書
      面通知」，而非記載「甲方得不經通知、催告，逕行提出
      『解除』或『終止』之書面通知」，惟該條標題既已載明
      「合約之解除暨終止」，且原告援引該條項之約定對被告
      寄發立即終止經銷合約之通知函（見本院卷(一)第101 頁）
      ，被告則於91年9 月13日，以高雄建工郵局第214 號存證
      信函（見本院卷(一)第64至67頁），對原告終止契約為抗議
      之表示，該存證信函所附署名「裕穩企業股份有限公司董
      事長乙○○」、日期為「91年7 月10日」之公函亦載明：
      「本條（第6 條）旨在債信發生問題或貴公司對經銷商有
      前項疑慮時，為及早保全利益，得逕行解約或終止合約，
      而第11款全文為『已有事實證明，甲、乙雙方不能繼續經
      銷關係時』內含甲、乙雙方之意願，而非『甲方認為乙方
      無法繼續經銷關係時』，基此，貴公司上開終止合約之通
      知，不具法律之效力、且不合理、不合情」等語（見本院
      卷(一)第217 頁），則參酌系爭合約附則第6 條之標題用語
      ，及當事人雙方之往來函文，顯見依當事人雙方之真意，
      系爭合約附則第6 條所列11項事由應適用於「解除」及「
      終止」契約，而非僅止於「解除」契約，而兩造對於原告
      所引系爭合約附則規定予以終止，並非解除契約等情，均
      不爭執，是以該條係就原告得不經30日前書面通知立即解
      除或終止經銷合約之事由為約定，應堪認定，而系爭合約
      第9 條第7 項約定：「本合約之附則為本合約之一部，修
      正時亦同。」（見本院卷(一)第94頁），因之，只要符合系
      爭合約附則第6 條之事由，原告即可片面立即終止系爭合
      約，再審酌系爭合約係以雙方高度信賴關係為基礎，則上
      開所謂「有事實證明不能繼續經銷關係」，應指原告因客
      觀事實致其主觀上對於被告缺乏信賴關係，認不能繼續經
      銷關係時，原告即可依據系爭合約附則第6 條第11項約定
      ，片面立即終止系爭合約，而非指被告有其他具體違約事
      證時始得終止契約。
（三）原告主張被告以其在大陸成立之東莞協群公司名義，銷售
      與經銷合約相同產品，且以原告競爭對手之產品取代原告
      之砂輪產品，並提出傳真信函、公函及新聞稿影本各一份
      為證（見本院卷(一)第125 至128 、212 至221 頁），被告
      雖以前揭情詞置辯，惟查，被告91年7 月10日之公函載明
      ：「敝公司（即被告）原於銷售貴公司（即原告）合約內
      他牌產品時，貴公司之產品尚未問市，且敝司亦一本誠信
      原則，於約三年前黃處長至敝司視察業務時，敝司既在簡
      報中詳述，他牌市場佔有率及其利潤，與貴公司產品之比
      較，貴公司並無人表示不妥」、「綜觀敝公司即令有錯，
      其錯亦出在對東莞公司管理不周之政治責任，且於得知貴
      公司告誡後，執行不夠徹底，有疏失之處，絕無貴公司所
      言變本加厲之事，據貴公司指稱在六家客戶中發現有兩家
      ，與原來所發現已有極大的差異」等語（見本院卷(一)第
      216 、218 、219 頁），則被告於上開公函已坦認對於東
      莞協群公司管理不周，以致其銷售合約內他牌產品，經原
      告告誡後，仍執行不夠徹底而繼續銷售等情屬實，核與證
      人戊○○即原告公司員工於本院審理時證稱：「被告公司
      法定代理人在大陸成立了協群公司‧‧‧我每年都會去大
      陸1 、2 次‧‧‧我有看到大陸有人在用與我們有競爭品
      牌的砂輪，他們說是協群公司販售的」等語大致相符（見
      本院卷(一)第163 、164 頁），而東莞協群公司與被告雖係
      不同主體，各具獨立法人格，惟被告既自承對於東莞協群
      公司有管理權，且東莞協群公司之營業行為已損及原告權
      益，堪認原告於主觀上對於與被告之交易秩序及其他利益
      之期待，將產生不信任感，其主張兩造不能繼續經銷關係
      而依據系爭合約附則第6 條第11項約定，片面立即終止系
      爭合約，自屬合法。被告辯稱：原告違法終止系爭合約云
      云，委不足採。
（四）至被告辯稱：系爭合約明定被告經銷之產品並不包含砂輪
      ，且被告之主要責任經銷區域亦不包含中國大陸，原告以
      大陸東莞協群公司銷售其他廠商之砂輪，逕自認定被告違
      約，並進而終止兩造之經銷關係，顯不合理云云。惟綜觀
      系爭合約條款全文，可知該合約係以雙方高度信賴關係為
      基礎，因此系爭合約附則第6 條第11項，應指原告因客觀
      事實致其主觀上對於被告缺乏信賴關係，認不能繼續經銷
      關係時，原告即可片面立即終止系爭合約，而非指被告有
      其他具體違約事證時始得終止契約，業如前述，則大陸東
      莞協群公司販售砂輪是否構成其他違約事由，即與原告是
      否得依據系爭合約附則第6 條第11項約定終止契約之認定
      無涉，被告上開所辯，洵無足採。
（五）又依據系爭合約第3 條第6 項約定：「三、甲方（即原告
      ）對乙方（即被告）之合約義務：‧‧‧(六)對已接受之訂
      單提供完善之交貨服務。但甲方對不能貨遲延之交貨不負
      損害賠償責任。」第7 條第3 項約定：「除本合約另有規
      定外，本合約終止時，甲方對乙方不負擔任何義務或責任
      。又本合約終止時，甲方對乙方不負擔任何賠償或補償。
      合約終止時，甲方若有當時有效之退貨辦法，甲方有選擇
      權決定是否依據該辦法買回其產品。」（見本院卷(一)第92
      、93頁），原告片面立即終止系爭合約既屬合法，則原告
      對於已接受之訂單自不負損害賠償責任，且原告除依當時
      有效之退貨辦法決定買回其產品外，對於被告亦不負擔任
      何賠償或補償，被告辯稱原告應賠償其於91年6 月20日前
      所確認之訂單利益1,346,374 元，自非可採。況被告所提
      出之「待交貨訂單明細表」（見本院卷(一)第112 至116 頁
      ），至多僅能證明原告同意出貨被告之日期、品名及數量
      為何，尚無法證明被告確能將之轉賣及轉賣利益為何，並
      不具有「客觀的確定性」，而被告另提出之「被告訂貨情
      形及所失利益估算表」（見本院卷(一)第117 、118 頁）乃
      被告片面製作，並為原告所否認，亦無從據為被告已確認
      訂單利益之證明。證人洪美娟即被告公司會計於本院審理
      中雖到庭證稱：「（待交貨訂單明細表）是我們向原告公
      司下訂單，他們傳真給我們何時可出貨，明細表上的客戶
      需求日即指原告要出貨給我們的日期，通常是客戶以電話
      向我們訂貨，我們再向原告公司訂貨，所以這些明細表是
      客戶向我們訂貨的證據，我們通常都不會向原告預先訂貨
      來存放，這些明細表上的數量確實是客戶向我們訂貨，我
      們才向原告訂貨的數量」等語（見本院卷(二)第84頁），然
      被告提出寄給原告之存證信函已載明：「敝公司（即被告
      ）在經銷合約之關係存在時，遵從貴公司（即原告）之要
      求，為客戶做3~4 個月庫存服務客戶，且在業績不好之狀
      況下多做庫存，增加業績」等語（見本院卷(一)第65頁及背
      面），顯見被告向原告下訂單，係應原告要求為客戶做3~
      4 個月庫存服務，縱然被告業績不好亦會向原告訂貨多做
      庫存，以增加業績，則證人洪美娟證稱客戶向被告訂貨，
      被告才向原告訂貨云云，即無可採，是被告主張抵銷抗辯
      ，為無理由。
五、綜上所述，被告尚積欠原告系爭貨款未付，被告對於原告請
    求貨款之金額及利息起算日不爭執，則原告依據系爭合約附
    則第6 條第11項終止系爭合約乃合法，被告主張抵銷抗辯為
    無理由，從而，原告依系爭合約及民法買賣關係，請求被告
    給付1,122,601 元及自91年8 月15日起至清償日止，按年息
    5% 計 算之利息，為有理由，應予准許。
貳、反訴部分：
一、按訴狀送達後，原告不得將訴變更或追加他訴，但擴張或減
    縮應受判決事項之聲明者，不在此限，民事訴訟法第二百五
    十五條第一項第三款定有明文。本件反訴原告於反訴起訴狀
    請求反訴被告應給付反訴原告11,526,268元，及自91年6 月
    20日起至清償日止，按年息5%計算之利息。嗣於反訴起訴狀
    繕本送達反訴被告後，就請求金額減縮為10,403,667元，利
    息起算日則減縮為自91年6 月22日起算，係屬減縮應受判決
    事項之聲明，參諸首揭規定，應予准許。
二、反訴原告主張：兩造間所簽訂之經銷契約，係繼續性供給契
    約，於契約有效之期間內，反訴被告負有繼續供貨予反訴原
    告之義務，如今反訴被告非法終止兩造經銷合約，並停止供
    貨，顯然違約，反訴原告自得請求反訴被告賠償所受損害及
    所失利益，計有：(1)、確認訂單之所失利益：1,346,374 元
    。(2)、庫存貨品無法銷售之損害：3,500,000 元。(3)、半年
    減少獲利之損害：6,679,894 元。上開損害金額共計11,526
    ,268 元 ，扣除與反訴被告請求之貨款1,122,601 元相互抵
    銷，反訴原告仍得向反訴被告請求10,403,667元。爰依民法
    債務不履行規定及系爭合約第7 條第3 項約定，請求反訴被
    告賠償其所受損害及買回庫存品。並聲明：反訴被告應賠償
    反訴原告10,403,667元，及自91年6 月22日起至清償日止，
    按年息5%計算之利息，並陳明願供擔保請准宣告假執行。
三、反訴被告則以：反訴被告乃合法行使契約終止權，依法及依
    系爭合約第7 條第3 項約定，反訴原告不得對反訴被告主張
    或請求任何權利，縱認反訴被告拒絕供應貨物，依最高法院
    判例見解，此屬給付遲延，依系爭合約第3 條第6 項約定，
    反訴被告亦不負損害賠償責任。又依系爭合約第7 條第3 項
    約定，反訴原告於經銷合約終止後，應與反訴被告協商，由
    反訴被告決定是否收回庫存品，反訴原告不得請求損害賠償
    ，惟按貨品瑕疵之退貨，應於交貨後14日內為之，系爭合約
    附則第4 條定有明文，而反訴原告所主張退貨之貨品皆為前
    一季或前一年已逾時效之貨品，其主張亦無理由。況反訴被
    告於終止契約之通知中，僅要求反訴原告不得再對外宣稱其
    為反訴被告之經銷商及使用反訴被告之商標，並未禁止反訴
    原告銷售已買受之反訴被告商品，故反訴原告所稱其因反訴
    被告終止合約而無法銷售已買受之商品云云，自不實在等語
    ，資為抗辯。並聲明：反訴原告之訴駁回，並陳明願供擔保
    請准宣告免為假執行。
四、經查，本件反訴被告片面立即終止系爭合約乃合法乙節，已
    如前述，縱認反訴原告因此受有損害，亦非可歸責於反訴被
    告之事由，且依據系爭合約第3 條第6 項及第7 條第3 項之
    約定，反訴被告終止契約後對於反訴原告不負任何損害賠償
    責任，是反訴原告依民法債務不履行之規定，請求反訴被告
    賠償其所受損害，為無理由。又系爭合約第7 條第2 項雖約
    定：「合約終止時，甲方（即反訴被告）無義務買回乙方（
    即反訴原告）庫存之合約產品。但甲方於合約終止時仍然有
    效之退貨辦法，得適用上述產品。」然同條第3 項後段亦約
    定：「合約終止時，甲方若有當時有效之退貨辦法，甲方有
    選擇權決定是否依據該辦法買回其產品。」（見本院卷(一)第
    93頁），則反訴被告自有權選擇決定是否依據當時有效之退
    貨辦法買回反訴原告之庫存品。況系爭合約第6 條乃約定：
    反訴原告於合約有效期間得以反訴被告之商標及公司標章促
    銷反訴被告之產品，於合約終止後，反訴原告則不得再自稱
    為反訴被告之授權經銷商，且不得再使用反訴被告之商標及
    公司標章等語（見本院卷(一)第92頁背面及93頁），且綜觀契
    約全文，並無反訴原告於契約終止後不得繼續販售庫存品之
    相關約定，反訴被告於本院審理中亦自承：「終止契約前被
    告所購入的商品被告仍有權出售」等語（見本院卷(二)第83
    頁），因此，反訴原告於契約終止後仍得銷售庫存品，僅係
    無法使用反訴被告之商標及公司標章促銷其產品而已，其請
    求反訴被告賠償庫存品之損害，亦無理由。
五、綜上所述，反訴被告終止契約乃合法，且反訴原告於契約終
    止後仍得銷售庫存品，反訴原告依據民法債務不履行規定及
    系爭合約第7 條第3 項約定，請求反訴被告賠償其所受損害
    及買回庫存品，為無理由，應予駁回。反訴原告之訴既經駁
    回，其假執行之聲請亦失所附麗，應併予駁回。
參、本件事證已臻明確，兩造其餘攻擊及防禦方法核與判決結果
    不生影響，爰不再一一論列，併此敘明。
肆、結論：本件原告之訴為有理由；反訴原告之訴為無理由，依
    民事訴訟法第78條，判決如主文。
中　　華　　民　　國　　94　　年　　5 　　月　　12　　日
                  民事第五庭
                          審判長法  官  陳嘉惠
                                法　官  方錦源
                                法  官　秦慧君
正本係照原本作成。
如不服本判決，應於送達後20日內，向本院提出上訴狀並表明上
訴理由，如於本判決宣示後送達前提起上訴者，應於判決送達後
10日內補提上訴理由書（須附繕本）。
中　　華　　民　　國　　94　　年　　5 　　月　　12　　日
                                書記官　馮欽鳳
